【裁判字號】    90,上訴,569
【裁判日期】    900413
【裁判案由】    重利等
【裁判全文】
臺灣高等法院刑事判決                              九十年度上訴字第五六九號
    上  訴  人
    即  被  告  甲○○
    選任辯護人  張立業
右上訴人因重利等案件，不服臺灣桃園地方法院八十八年度訴字第三六八號，中華民
國八十八年五月十八日第一審判決（起訴案號：臺灣桃園地方法院檢察署八十七年度
偵字第一二○六九、一五一六一號、八十八年度偵字第七○九、二九九九號）提起上
訴，本院判決如左：
    主  文
原判決關於甲○○部分撤銷。
甲○○共同以乘他人急迫貸以金錢，而取得與原本顯不相當之重利，處有期徒刑伍月
，如易科罰金，以參佰元折算壹日。扣案如附表一所示之物均沒收。又連續以加害生
命、身體之事，恐嚇他人致生危害於安全，處有期徒刑肆月，如易科罰金，以參佰元
折算壹日。應執行有期徒刑柒月，如易科罰金，以參佰元折算壹日。扣案如附表一所
示之物均沒收。
    事  實
一、甲○○於民國八十三年間因違反槍砲彈藥刀械管制條例案件，經臺灣臺北地方法
    院判處有期徒刑二月，緩刑二年確定（未據撤銷緩刑宣告，非累犯），猶不知悛
    悔，與楊政勳及姓名年籍不詳自稱「黃先生」之成年男子共同基於常業犯意之聯
    絡，由楊政勳出面自八十七年七月十六日起，承租桃園縣桃園市○○路一一五五
    號十五樓之十五號房屋為接洽場所，甲○○與楊政勳、黃先生另共同承租000
    0000號、0000000號電話供外聯絡，再辦理轉接至設置在前開租住處
    之0000000號、0000000號電話，並在中國時報及聯合報等平面媒
    體上刊登「正職五～十萬免押、免保0000000」、「證件借款八萬內迅速
    保密0000000」及「三點半救星八萬內迅速保密２４Ｈ0000000」
    等廣告，自同年七月二十五日起至同年八月十日止，乘丙○○、張國政、丁○○
    、乙○○、戊○○、詹前命及己○○等人需款殷切之急迫情形下，均以每十天為
    一期，每借出新台幣（下同）一萬元，收取每期二千元利息（即相當年息百分之
    七百二十），並以出借當時預先扣除或簽發本票加計一期利息之方式，先後由甲○○、楊政勳或「黃先生」之成年男子出面貸以丙○○、張國政、丁○○、乙○○、戊○○、詹前命及己○○等人六萬元、六萬元、五萬元、二十萬元、二十四
    萬元、三萬元及七萬元，而取得與原本顯不相當之重利，並以之為常業。嗣於八
    十七年八月十日經警循線在上址查獲楊政勳，並扣得其等所有如附表一所示供犯
    罪或預備犯罪所用、因犯罪所得之物及丙○○等人所有如附表二所示之物。
二、甲○○於楊政勳遭警查獲後，為免遭警循線追緝其本人，竟基於概括之犯意，先
    後於八十七年八月二十四日晚上及八十八年一月九日晚上十一時許，二次打電話
    告知戊○○「我給妳一條路走，不得指認我，否則要讓妳全家很難看」等語，以
    加害生命、身體之事恐嚇戊○○，使其心生畏懼，致生危害於其安全。
三、案經桃園縣警察局中壢分局報請臺灣桃園地方法院檢察署檢察官及檢舉偵查起訴
    。
    理  由
一、被訴重利部分：
    訊據被告甲○○固坦承於右揭時地先後由其本人與楊政勳貸以上開現金與被害人
    乙○○、戊○○及己○○等人，並於借款時預先扣除或簽發本票加計上開利息等
    情，惟辯稱：其不是老闆，老闆是黃先生，借錢之利息及電話轉接皆為楊政勳所
    為，其亦未負責收款云云。惟查：
（一）右揭事實，業據同案被告楊政勳迭於警訊、偵查、原審時供承有與甲○○共同
      貨與上開現金予丙○○、張國政、丁○○、乙○○、戊○○、詹前命及己○○
      等人，並收取上開利息等語明確（見一二０六九號偵查卷第四頁反面至第六頁
      反面、第三九頁反面至第四十頁、一五一六一號偵查卷第二十頁反面至第二一
      頁、原審卷第六十至六二頁），核與被害人丙○○（見一二０六九號偵查卷第
      六五至六六頁反面）、張國政（見一二０六九號偵查卷第一七五至第一七六頁
      ）、丁○○（見一二０六九號偵查卷第十二至第十四頁）、乙○○（見一二０
      六九號偵查卷第一六九頁反面至第一六七頁、一五一六一號偵查卷第三至第五
      頁）、戊○○（見一二０六九號偵查卷第九至第十一頁、第四十頁反面、第一
      七三頁、原審卷第四三頁正、反面、本院卷第三四至第三五頁）及己○○（見
      一二０六九號偵查卷第六七頁反面至第六八頁反面、第一四三頁反面至第一四
      四頁、第一七九頁反面）等供述因需錢孔急乃支付上開利息向被告等借貨金錢
      等情相符，且被害人乙○○、戊○○更明確指出被告甲○○與同案被告楊政勳
      即為出面貨與現金，並負責收取利息之人（見一二０六九號偵查卷第一六六頁
      、第一七三頁、原審卷第四三頁反面、本院卷第三五頁），復有扣案如附表一
      、二所示之物可資佐證。被告辯稱不知借款利息計算方式及未負責收款云云，
      不足採信。被告趁被害人丙○○等人急需金錢之際，以每十天一期，每借出一
      萬元，即收取每期二千元之利息，顯係取得與原本顯不相當之重利，其有重利
      之犯行應堪認定。
（二）被告雖辯稱其並非老闆，老闆是黃先生，電話轉接為楊政勳所為云云。然被告
      有與同案被告楊政勳共同參與貸與現金及收取與原本顯不相當之利息，已如前
      述，自已有犯意之聯絡並參與行為分擔，縱非老闆及未轉接電話，亦無礙於上
      開重利犯行之認定。
二、被訴恐嚇部分：
    訊據被告矢口否認有於右揭時地恐嚇被害人戊○○之犯行，辯稱：其未曾打電話
    給戊○○恐嚇不得指認云云。惟查：
（一）被告於右揭時間先後二次打電話給被害人戊○○恫稱：「我給妳一條路走，不
      得指認我，否則要讓妳全家很難看」等情，業據被害人戊○○於警訊指稱：「
      昨日（即八十八年一月九日）二十時、二十一時我小姑陳美玲在家中接到『王
      先生』所打的二通電話指名要找我：：：二十二時許我又接到一名有原住民口
  音，先是自稱姓房，隨即又改口說是姓方的女子電話，她確定是我以後就將電
      話交給『王先生』，『王先生』在電話中就恐嚇我說：『只要妳敢指證我，我
      就讓妳好看，讓妳全家難過，只要妳配合就留一條路走。』：：：」（見一二
      ０六九號偵查卷第一七四頁），於偵查中稱：「是在開庭之前一天，八月二十
      四日之前二天，他（指甲○○）在電話中警告我說不可指認他，否則會讓我全
      家很難看，電話就是自稱王先生」、「八十八年一月九日晚上十一點甲○○是
      打電話來，前二通是快九點打來這二通，我沒接，因我在忙，在十一點他又打
      來，是另一位女生打的是自稱姓方，她對我說有朋友要找我，換成是甲○○之
      聲音，他對我說他給我一條路走，：：：叫我不要指認他，並且不斷反覆問我
      有沒有收到傳票」（見一二０六九號偵查卷第一九一頁），於原審時稱：「（
      八十七年八月二十四日周是否有打電話恫嚇妳？）有這回事」、「（八十八年
      一月九日是否又再接到恫嚇電話？）有的，本來接電話之人是女的，後來換一
      男的，他說他是王先生，並說現在給我一條生路走，不要指認他，我聽到這些
      話我很害怕」（見原審卷第四四頁）及於本院時指述：「（打電話恐嚇妳的是
      何人？）是甲○○，他來我家時，我們有交談過，我記得他的聲音」、「（可
      否確定是甲○○？）我當時看到的是他來和我接洽的」、「（先後二次可恐嚇
      妳的人是誰？）是甲○○」、「自稱王先生的人就是甲○○」、「（如何確定
      自稱王先生的聲音是甲○○？）他第一次跟我接觸拿錢給我時就自稱是王先生
      ，後來被傳喚法官給我看照片的時侯我才知道他就是甲○○。他當面跟我講話
      的聲音和電話裡面的聲音是一樣的」、「（八月二十四日也是甲○○打電話給
      妳？）是的。前後都是他打給我的：：：八月二十四日晚上也是叫我不要指認
      ，不然要給我很難看，這次他沒有說是王先生，但是我一聽到就知道是他。他
      第一次拿錢給我時自稱王先生，以後打電話就沒有說，但是是他的聲音」（見
      本院卷第三五至三七頁）等語明確，被告亦自承有看過被害人戊○○，並與戊○○交談過（見本院卷第二十九頁），且同案被告楊政勳亦供稱被告對外有自
      稱姓王（見原審卷第六十頁），堪認致電恐嚇者為被告無訛。參以當時被告未
      遭警當場查獲，則於案發後為恐身分暴露，致電恐嚇被害人戊○○不要指認他
      ，亦合於常理，且同案被告楊政勳於偵查時亦供稱：「：：：因甲○○有事先
      打電話：：：叫我不能洩露他的身分：：：」（見一五一六一號偵查卷第二十
      頁反面），益證被告為恐身分洩露，確有恐嚇之情事，是被害人上開指述，應
      堪採信。
（二）至被害人戊○○於原審稱：「另一我不認識之男子在一月九日晚上跟我說不要
      指證『周』、『楊』二人，電話中我有答應他不會指證被告二人，但那人是誰
      我也不知道，且是第一次聽到之聲音」（見原審卷第四四頁），指其不知致電
      恐嚇者之身分。惟依其於本院所述：「一月九日晚上我接到二通電話，前面是
      一個女的打來來換成甲○○講，再後來是個不認識的男子打電話來，叫我不要
      指認周、楊二人」（見本院卷第三六頁）等語，可知一月九日當天有二名男子
      致電恐嚇，其中一名為被告甲○○，另一名則為被害人戊○○不認識之男子，
      其於原審稱不知那人是誰且是第一次聽到之聲音等語，乃指不知被告以外另一
      名致電恐嚇者之身分，而非不知本件致電恐嚇者為被告甲○○，是被害人上開
      指述，應無前後矛盾之處。
（三）又被害人戊○○陳稱其聽到被告上開恐嚇話語後很害怕等語（見原審卷第四四
      頁），足見被告上開恐嚇之語，已使被害人戊○○心生畏怖，致生危害於安全
      無訛。事證明確，被告此部分犯行亦堪認定。
三、查被告於右揭時地均以上開重利行為為其等日常賴以為生之主要業務，核其所為
    ，係犯刑法第三百四十五條之以乘他人急迫貸以金錢，而取得與原本顯不相當之
    重利為常業罪及刑法第三百零五條之恐嚇罪。雖公訴人就被告以上述方式貸以金
    錢而取得與原本顯不相當之重利行為，另有張國政、詹前命二人部分未據起訴，
    惟因此部分與公訴人原起訴部分間有實質上一罪之關係，為起訴部分效力所及，
    本院自得併予審理。被告與同案被告楊政勳、黃先生就所犯上開常業重利罪間，
    有犯意聯絡及行為分擔，均為共同正犯。被告先後二次恐嚇行為，時間緊接，犯
    罪構成要件相同，顯係基於概括犯意而為，為連續犯，應依刑法第五十六條規定
    論以一罪，並加重其刑。被告所犯上開二罪間，犯意各別，罪名互異，應予分論
    併罰。
四、原審認被告所犯罪證明確，予以論罪科刑，固非無見。惟查：（一）被告於行為
    後，刑法第四十一條業於九十年一月十日修正公布，於同月十二日生效施行，修
    正後規定「犯最重本刑為五年以下有期徒刑之罪，而受六月以下有期徒刑或拘役
    之宣告，因身體、教育、職業或家庭之關係或因其他正當事由，執行顯有困難者
    ，得以一元以上三元以下折算一日，易科罰金。但確因不執行所宣告之刑，難收
    矯正之效或難以維持法秩序者，不在此限」，與修正前第四十一條規定「犯最重
    本刑為三年以下有期徒刑以下之刑之罪，而受六個月以下有期徒刑或拘役之宣告
    ，因身體、教育、職業、家庭之關係，執行顯有困難者，得以一元以上三元以下
    折算一日，易科罰金」相互比較，就最重本刑為三年以下有期徒刑以下之刑之罪
    部分，新增但書之限制，以修正前之規定有利於被告。依刑法第二條第一項但書
    規定，自應適用有利於被告之修正前規定；就最重本刑為五年以下有期徒刑以下
    之刑之罪部分，將本不得易科罰金之規定修正為得易科罰金，自以修正後之規定
    對被告較為有利。依刑法第二條第一項前段之規定，應適用修正後新法之規定。
    原審未及比較新舊法而為適用，尚有未合。（二）本件利息之計算方式為以每十
    天為一期，每借出一萬元，收取每期二千元利息，經同案被告楊政勳及被害人戊○○等指明，原判決於事實欄載為以每十天為一期，每借出十萬元，收取每期二
    千元利息，自有未洽。（三）本案共犯尚有姓名年籍不詳之「黃先生」，經被告
    甲○○及同案被告楊政勳供明，原判決未於事實欄認定為共犯，亦有未合。又原
    判決於事實欄認定之共犯石憲欽業經原審判決無罪確定，原審亦認定為共犯，亦
    有未合。（四）扣案之丁○○身分證一紙，原判決未予沒收，亦未交待不予沒收
    之理由，均有未當。被告上訴否認犯罪，雖無理由，惟原判決既有可議，自應由
    本院予以撤銷改判。爰審酌被告明知被害人等有需款之急迫情形，竟乘之貸與金
    錢，取得與原本顯不相當之重利，復於事後恐嚇被害人戊○○不得指認其本人，
    已嚴重損及社會秩序及損及被害人戊○○之權益及其犯後態度等一切情狀，分別
    量處如主文所示之刑，並均諭知易科罰金之折算標準，且定其應執行之刑，再諭
    知易科罰金之折算標準。至扣案如附表一所示之物，均為被告甲○○、同案被告
    楊政勳及黃先生所有，供共同犯罪或預備所用及所得之物，併依刑法第三十八條
    第一項第二款、第三款規定宣告沒收。另扣案如附表二所示之物，均非屬被告所
    有，亦非屬違禁物，自毋庸宣告沒收。
據上論斷，應依刑事訴訟法第三百六十九條第一項前段、第三百六十四條、第二百九
十九條第一項前段，刑法第二條第一項、第二十八條、第五十六條、第三百零五條、
第三百四十五條、第五十一條第五款、第四十一條（修正前）、第四十一條第一項、
第二項（修正後）、第三十八條第一項第二款、第三款，罰金罰鍰提高標準條例第一
條前段、第二條，判決如主文。
本案經檢察官郭弘佑到庭執行職務。
中      華      民      國      九十      年      四    月    十三     日
                              臺灣高等法院刑事第十一庭
                                  審判長法  官  楊  照  男
                                        法  官  陳  炳  彰
                                        法  官  王  詠  寰
右正本證明與原本無異。
重利部分如不服本判決應於收受送達後十日內向本院提出上訴書狀，其未敘述上訴之
理由者並得於提起上訴後十日內向本院補提理由書（均須按他造當事人之人數附繕本
）。
恐嚇部分不得上訴。
                                        書記官  駱  麗  君
中      華      民      國      九十      年      四    月    十三      日
附論罪科刑依據之法條：
刑法第三百零五條
以加害生命、身體、自由、名譽、財產之事恐嚇他人，致生危害於安全者，處二年以
下有期徒刑、拘役或三百元以下罰金。
刑法第三百四十五條
以犯前條之罪為常業者，處五年以下有期徒刑，得併科三千元以下罰金。


司法院資訊處製作；財團法人民間司法改革基金會備份。
